【裁判字號】    92,判,981
【裁判日期】    920731
【裁判案由】    遺產稅
【裁判全文】
最  高  行  政  法  院  判  決                    九十二年度判字第九八一號
    上  訴  人  丁○○
                丙○○
    兼      右
    法定代理人  戊○○○
                              .
                              .
    被 上訴 人  財政部臺北市國稅局
    代  表  人  甲○○
右當事人間因遺產稅事件，上訴人對於中華民國九十一年五月十五日臺北高等行政法
院九十年度訴字第三八七九號判決，提起上訴。本院判決如左：
    主  文
原判決廢棄，發回臺北高等行政法院。
    理  由
本件上訴人主張：上訴人之被繼承人鄭志洋（上訴人鄭張佳玲之配偶，上訴人丁○○
、丙○○之父）於民國八十七年八月九日死亡，上訴人於八十七年十月三十日辦理遺
產稅申報，列報被繼承人遺有未償債務：第一商業銀行貸款新台幣（下同）七、六八
○、○九○元、台北市第一信用合作社貸款二五、○○○、○○○元，及向蕭林麗卿
、謝忠聰、鄭志煦、謝英洲、謝霜玉等五人私人借貸計二一、○○○、○○○元，合
計未償債務五三、六八○、○九○元，原經被上訴人初查審核予以全額認列。嗣被上
訴人以被繼承人係死亡前三個多月鉅額借款後，旋以現金方式密集提領四五、六五○
、○○○元，顯悖常理，有刻意規避之嫌，且經核私人借據及銀行現金提領登記簿等
，雖均為被繼承人名義，惟字跡不甚相同，遂將該現金提領款四五、六五○、○○○
元併計遺產，並核定遺產總額為一二七、八三一、四七三元，遺產淨額五六、一九八
、九五八元，應納遺產稅額一七、五三四、五七二元。惟被繼承人八十七年間於台北
市立仁愛醫院三次住院接受治療期間分別為八十七年四月一日至八十七年四月二十八
日、八十七年五月六日至八十七年五月二十三日、八十七年六月十二日至八十七年七
月十五日。前開期間台北市立仁愛醫院診斷證明書明載「住院作化學治療時意識清楚
，能自主行動不需扶持。」是系爭提款係被繼承人本人提領，均係本人自行處理款項
，並無遺產及贈與稅法施行細則第十三條所稱「無法處理事務」之情形。依財政部六
十五年九月九日台財稅第三六○九一號函釋，被繼承人生前提取之銀行存款，於繼承
時已無此項財產，則不課遺產稅。被上訴人未探究被繼承人提領動機、實情，及追稽
提領資金之最終流向，強責上訴人「無法提供系爭款項用途足資審認」，逕予併計遺
產，有違論理法則。請撤銷訴願決定及原處分等語。
被上訴人則以：被繼承人鄭志洋於八十六年六月、八十七年四、五月間分別向第一商
業銀行、鄭志煦、謝霜玉、蕭林麗卿、謝英洲、謝忠聰等人及台北市第一信用合作社
借貸款項計五三、六八○、○九○元，經被上訴人原核認其資金流程明確，認列未償
債務扣除額，合先陳明。該借款匯至被繼承人所有之第一商業銀行、台北市第一信用
合作社、中國國際商業銀行等存款帳戶後，於當日、次日及其後數日，密集且連續提
領現金合計高達四五、六五○、○○○元，其現金提領登記簿雖為被繼承人名義，惟
字跡均不甚相同，顯非自行提領。又依台北市立仁愛醫院函復被繼承人住院八次入、
出院紀錄，被繼承人於前提領日均住院化療中，又上訴人戊○○○為其配偶，指稱被
繼承人當時行動足以處理日常生活一切庶務性及銀行往來事項，故未能知悉提領現金
之詳情，顯與常情有違，是上訴人既無法提供系爭款項用途足資審認，被上訴人認定
其密集提領現金，有刻意規避稅負之嫌，應併計遺產課稅，並無不合等語，玆為抗辯
。原審駁回上訴人在第一審之訴，係以：按「凡經常居住中華民國境內之中華民國國
民死亡時遺有財產者，應就其在中華民國境內境外全部遺產，依本法規定，課徵遺產
稅。」「被繼承人死亡前因重病無法處理事務期間舉債、出售財產或提領存款，而其
繼承人對該項借款、價金或存款不能證明其用途者，該項借款、價金或存款，仍應列
入遺產課稅。」為遺產及贈與稅法第一條第一項、遺產及贈與稅法施行細則第十三條
所明定。上訴人之被繼承人鄭志洋（上訴人鄭張佳玲之配偶，上訴人丁○○、丙○○
之父）於八十七年八月九日死亡，上訴人於八十七年十月三十日辦理遺產稅申報，列
報被繼承人所遺未償債務有第一商業銀行貸款七、六八○、○九○元、台北市第一信
用合作社貸款二五、○○○、○○○元，及向訴外人蕭林麗卿、謝忠聰、鄭志煦、謝
英洲、謝霜玉等五人私人借貸計二一、○○○、○○○元，合計未償債務為五三、六
八○、○九○元。被上訴人原核以其資金流程明確，認列未償債務扣除額。惟因銀行
存款上訴人僅列報六五六、○五二元，經就其借款資金去向，查得被繼承人鄭志洋係
於八十七年四、五月間分別向鄭志煦、謝霜玉、蕭林麗卿、謝英洲、謝忠聰五人及台
北市第一信用合作社借貸鉅額款項，該借款匯至被繼承人鄭志洋所有第一商業銀行南
京東路分行、台北市第一信用合作社、中國國際商業銀行天母分行等存款帳戶後，於
當日、次日及其後數日，即以被繼承人鄭志洋名義提領現金計四五、六五○、○○○
元（詳如附件一所示），而被繼承人鄭志洋生前因罹患食道癌，自八十六年五月十三
日起至八十七年八月九日死亡止，住院治療多達八次之事實，有戶籍謄本、遺產稅申
報書、借款餘額證明書、負債證明書、借款契約書、借據、活期儲蓄存款存摺、活期
存款明細分類帳、支票存款交易明細帳、款回條、入款通知書、大額提款登記
簿、台北市立仁愛醫院函及遺產稅調查報告書等件在原處分卷可稽，並為上訴人所不
爭執，堪認為真實。查被繼承人鄭志洋於死亡前三個多月之八十七年四、五月間鉅額
舉債得款，該款隨即於當日、次日及其後數日，密集且連續以被繼承人鄭志洋名義提
領現金合計高達四五、六五○、○○○元，提款日幾乎全在被繼承人鄭志洋住院期間
。經核系爭款項多次提領之大額提款登記簿，「鄭志洋」之簽名字跡肉眼觀之即有三
種，且與原處分卷附借據上之簽名並不相符，而其在住院期間密集提領現金鉅款與常
情有違，是難認為被繼承人鄭志洋親自所為。衡以被繼承人鄭志洋罹患食道癌，自八
十六年五月十三日起至八十七年八月九日死亡止，住院治療八次，每次住院七至四十
六日不等，系爭款項提領在其第五次住院（二十八天）期間，其於三個多月後第八次
住院期間之八十七年八月九日死亡，足見其於系爭款項提領時已病重無法處理事務。
上訴人既自認無法提供系爭款項之用途，是被上訴人將系爭現金提領款項四五、六五
○、○○○元列入被繼承人遺產課徵遺產稅，並無不合。上訴人雖主張系爭款項提領
距被繼承人鄭志洋死亡日相隔逾三月，當時其意識清晰，精神體力狀況良好，並非重
病無法自行處理事務，且提領日多在住院請假外出及出院時云云。惟查被繼承人鄭志
洋當時係病重無法處理事務，業如前述，而住院請假外出並不表示其有能力處理事務
；況被繼承人鄭志洋當時病重住院中，其健康情況非如常人，豈有不顧安全自行提領
鉅額現金，且攜帶該鉅款處理事務未由至親伴隨之理？若其提領鉅額現款進而以該款
處理事務係由親友陪同，上訴人豈有不知（至少事後亦可查知）系爭款項用途之理？
其顯悖於常情，上訴人主張自無可採。從而原處分及訴願決定均無違誤，上訴人仍執
前詞聲請撤銷，為無理由等詞，為其判斷之基礎。
本院查：遺產及贈與稅法施行細則第十三條規定：「被繼承人死亡前因重病無法處理
事務期間舉債、出售財產或提領存款，而其繼承人對該項借款、價金或存款不能證明
其用途者，該項借款、價金或存款，仍應列入遺產課稅。」則原判決既引用該條為判
決依據，即應於判決理由中，就系爭領款期間，被繼承人已達法定重病而不能處理事
務之事實判斷，敘明其所憑之證據及認定之理由，詎僅以「衡以被繼承人鄭志洋罹患
食道癌，自八十六年五月十三日起至八十七年八月九日死亡止，住院治療八次，每次
住院七至四十六日不等，系爭款項提領在其第五次住院（二十八天）期間，其於三個
多月後第八次住院期間之八十七年八月九日死亡」，而論斷被繼承人於系爭款項提領
時已病重無法處理事務，既未經客觀之專業機構鑑定，上訴人指為判決不備理由，洵
非無據。又原判決認定系爭款項多次提領之大額提款登記簿「鄭志洋」之簽名字跡與
原處分卷附借據上之簽名不符，難認為被繼承人鄭志洋親自所為，惟該大額提款登記
簿，是否須由本人親筆登載，原判決未向有關單位查明，遽以提款登記簿與借據上之
簽名不符，認系爭提款非被繼承人本人所為，亦嫌速斷。究竟系爭提款提領情形如何
？係由被繼承人本人，抑或親友（繼承人）陪同，或被繼承人以外之人持被繼承人之
存摺、印鑑、身分證提領？上訴人是否知情？其資金最終流向為何？是否由繼承人承
受？凡此攸關系爭提款應否併計遺產，仍有待事實審法院詳予查明釐清。本件事實未
臻明瞭，本院無從為法律上之判斷。上訴論旨，指摘原判決不當，求予廢棄，為有理
由。
據上論結，本件上訴為有理由，依行政訴訟法第二百五十六條第一項、第二百六十條
第一項，判決如主文。
中    華    民    國    九十二      年      七        月      三十一    日
                    最 高 行 政 法 院  第 五 庭
                                審 判 長 法  官      徐  樹  海
                                         法  官      廖  宏  明
                                         法  官      鄭  淑  貞
                                         法  官      黃  合  文
                                         法  官      林  茂  權
右  正  本  證  明  與  原  本  無  異
                                         法院書記官  阮  桂  芬
中    華    民    國    九十二      年      七        月    三十一      日


司法院資訊處製作；財團法人民間司法改革基金會備份。
